臺北高等行政法院判決
　　　　　　　　　　　　　　　　　　 95年度訴字第03972號
　　　　　　　　　　　　　　　.
原　　　告　甲○○
訴訟代理人　丙○○
　　　　　　丁○○
被　　　告　經濟部智慧財產局
代　表　人　蔡練生（局長）
訴訟代理人　戊○○
　　　　　　己○○
參　加　人　青韋國際有限公司
代　表　人　乙○○
上列當事人間因商標異議事件，原告不服經濟部中華民國95年9
月14日經訴字第09506178290 號訴願決定，提起行政訴訟，並經
本院依職權命第三人青韋國際有限公司參加訴訟，本院判決如下
：
    主  文
原告之訴駁回。
訴訟費用由原告負擔。
    事  實
一、事實概要：
    原告於民國（下同）93年10月19日以「甲○○標章（二）」
    商標，指定使用於商標法施行細則第13條所定商品及服務分
    類表第25類之衣服、內衣、睡衣、汗衫、泳裝、襯衫、毛衣
    、Ｔ恤、西服、大衣、外套、運動服、童裝、套裝、洋裝、
    孕婦裝、嬰兒服、休閒服裝、雨衣等商品，向被告智慧財產
    局申請註冊，經被告審查，核准列為註冊第0000000 號商標
    （下稱系爭商標，詳見附圖(一)）。嗣參加人青韋國際有限公
    司以該註冊商標有違商標法第23條第1 項第13、14款規定，
    檢具如附圖(二)所示商標（下稱據以異議商標），對之提起異
    議，經被告審查，以95年5 月9 日中台異字第941028號商標
    異議審定書為系爭商標之註冊應予撤銷之處分（下稱原處分
    ）。原告不服，提起訴願，經經濟部95年9 月14日經訴字第
    09506178290 號訴願決定駁回，原告仍不服，遂向本院提起
    行政訴訟。本院依職權命參加人參加訴訟。
二、兩造聲明：
　(一)原告聲明：訴願決定及原處分均撤銷。
　(二)被告聲明：原告之訴駁回。
三、兩造之爭點：
   (1)系爭商標與據以異議商標是否構成近似？
   (2)有否致相關消費者混淆誤認之虞？
　(一)原告主張：
    1.系爭商標無商標法第23條第1 項第13款規定之事由：
      (1)按「商標相同或近似於他人同一或類似商品或服務之註
        冊商標或申請在先之商標，有致相關消費者混淆誤認之
        虞者，不得註冊」固為商標法第23條第1 項第13款所明
        定，惟其適用應以二造商標構成近似且有致相關消費者
        混淆誤認為前提要件。而審查商標是否近似，當以商標
        圖樣之整體觀察，較能符合一般人消費辨認商標之習慣
        及習性。因為一般消費者對商標之記憶，是以該商標之
        整體外觀為基礎，而各商標獨具創意之主要部分，亦為
        一般消費者所易記憶。雖亦有就兩商標特易引起一般人
        之注意之部分細為比對者，然此係為得全體觀察之正確
        結果之一種方法，並非某一定部分相同或近似，即屬近
        似之商標，最終仍應總括圖樣全體再行判斷，行政法院
        72年判字第1395號判決對此有所揭示。而商標在外觀、
        觀念或讀音上，如有一足以產生混同誤認之虞者，雖屬
        近似之商標，惟其判斷標準並非一成不變，仍應就指定
        商品內容、商品購買者、地域、創意及使用情形等因素
        併同考量。商標圖樣是否具有獨特之創意（圖形或意義
        ），可表示不同程度之顯著性。而商標之以大自然生物
        作為圖樣設計主題者，因係一般人均可能思及之自然生
        物，並非出自某人之獨創，亦不應允任何人專斷使用，
        則縱二商標均以同一種生物為圖樣，只要其設計旨趣有
        別，構圖截然可分，外觀足以令人清楚辨識，即難謂出
        自抄襲，尤其，若兩商標圖樣於市場上各擁有其知名度
        ，消費者可以輕易加以區別而無相互混淆之疑慮，絲毫
        無不公平競爭之情事，如是，其未構成此一條款之適用
        ，即無庸置疑。
      (2)系爭商標與據以異議之註冊第864408號「樹之林有限公
        司標章」商標及第154071號「DUCK及圖」商標（下稱據
        以異議商標，詳見附圖(二)）不構成近似：
        標識力薄弱之商標，其區別商品來源之功能有限，受
          他人攀附之可能性不大，保護範圍自應該予以縮小：
          查並非每一個商標均有相同之保護範圍，而是依其標
          識力之強弱，大小不同。商標標識力愈強，其受他人
          攀附之可能性愈大，故需要保護之範圍愈廣，因此他
          人之商標及商品只需與之有少許近似，即可構成近似
          之虞；反之，商標標識力愈弱，其區別商品來源之功
          能有限，故受保護之範圍愈小，因此他人之商標及商
          品若只與之有少許近似，自尚不足構成混淆之虞。若
          有相當數量近似商標使用於類似產品之上，則可顯示
          該類型商標之標識力薄弱，其保護之範圍應該縮小。
          換言之，只要有少許差異，即足以排除商標混淆之虞
          。故於判斷混淆之虞之際，自不應一律忽視其他近似
          競爭商標之存在。而被告所訂定之「商標圖樣近似審
          查要點」7 亦明文：商標圖樣之外觀、觀念及讀音等
          ，其中任一項構成近似時，原則上即屬近似圖樣，但
          如該項目在商品相關購買人印象中所佔比重較輕，而
          其他項目足以為區辨時，應認為不近似。例如「金龜
          」與「金龜車」之文字排列雖相彷彿，惟本身各具特
          殊意義，不易造成誤認或聯想。
        今查，被告認為二造商標「均以『鴨圖』為圖形設計
          主軸，且二者之鴨設計圖無論是鴨子的坐姿、頭部、
          羽毛的形狀，及身體方向等整體設計均相彷彿，以具
          有普通知識經驗之相關消費者，於購買時施以普通所
          用之注意，可能會有所混淆而誤認二者來自同一來源
          或雖不相同但有關聯之來源，應屬構成近似之商標」
          ；又，訴願決定機關認為「二造商標其圖樣均係以簡
          潔線條勾勒之面左靜態鴨形設計圖為構圖主體，二者
          圖樣之鴨形設計圖無論是鴨子的坐姿、身體方向、翅
          膀形狀等設計意匠均極相彷彿，異時異地隔離觀察，
          應屬構成近似之商標」，原告難以認同，蓋查「鴨子
          」乃大自然產物，本身不具獨創性，任何人皆可能思
          及創作者，就同類衣服產品而言，以「鴨圖」為商標
          圖樣者，即有註冊第993196、956350、938184、9126
          35、866037、815663、653553、859983、703152、63
          6766、577434、442478、529095、410567、391454、
          203458、325813號，另於皮包產品亦有註冊第000000
          0 、0000000 、0000000 、0000000 、988011、9815
          10、892317、873944、642484、740732、626475、61
          8583、496858、596569、487412、466658、438911、
          466616、410767、143769、0000000 、0000000 、00
          00000 號，於毛巾、被褥產品有註冊第0000000 、82
          9432、636599、657049、563698、434608、0000000
          號，於鞋子產品有註冊第0000000 、0000000 、9931
          96、958645、859983、741295、628582、840833、00
          0000000000、523393、471516、484609號，於襪子產
          品有註冊第0000000 、0000000 、993196、958645、
          859983號，於皮帶產品有註冊第0000000 、993196、
          958645、859983、840833號，由上述資料可知，「鴨
          圖」已為業界所廣泛使用，為弱勢商標毫無疑問，實
          不應將其視為判斷商標是否近似之唯一依據。
        本案系爭商標圖樣係為「以黑色為底，間以白色簡潔
          線條，區分嘴、眼、頭、翅膀等，鴨身豐腴飽滿，象
          徵健康豐美，翅膀為其特色，以台灣地圖為造型，代
          表本土性，圖中橫條代表三大溪流，象徵活力源源不
          絕」，反觀據以異議之註冊第864408號商標之圖樣，
          則為一「狀似繡花樣態，以間斷似之區塊所組合之鴨
          圖，搭配點狀所圈起之橢圓外框之鴨圖」，二者予消
          費者之視覺感受純然不同，又，若就另一據以異議註
          冊第154071號「DUCK及圖」商標相較，該商標圖樣係
          由一全部墨色之鴨圖為主體，搭配一橢圓外框，下置
          英文字「DUCK」所構成，其與系爭商標並無外框之鴨
          圖相較，無論就意匠、外觀、特色等皆差異顯然，非
          屬近似商標圖樣，無庸置疑。
      (3)系爭商標無致消費者產生混淆誤認之虞：
        本案二造商標不構成近似，已如前述，惟被告及訴願決
        定機關主觀認定二造商標近似，卻忽略「鴨圖」早為業
        界所廣泛使用，原告在此特針對下列案例加以說明：
        註冊第993196號及154071號商標於衣服產品中併存：
          註冊第993196號「任普有限公司標章圖」其商標圖樣
          中之「鴨圖」與據以異議商標之「鴨圖」，同樣皆以
          「朝左之側面墨色鴨圖」之造型呈現，既然二造商標
          已於市場上併存近3 年，即可知消費者對二造商標不
          致產生混淆誤認之虞。
        註冊第859983號及註冊第154071號於衣服產品中併存
          ：
          註冊第859983號「US DUCK 及圖」商標，其圖樣與註
          冊第154071號之商標圖樣相較，皆以「頭朝左、坐姿
          相同之鴨圖」形表現，若依舉重明輕之法理而言，註
          冊第859983號之「鴨圖」當較系爭商標與據以異議商
          標近似之程度為高，然何以消費者皆可輕易區辨而無
          致生混淆誤認之虞，由此可證，註冊第859983號商標
          之存在當更能凸顯系爭商標理應註冊之合法性。
        註冊第154071號及0000000 號商標於同類衣服產品併
          存：
          該等商標圖樣皆以「墨色側面鴨圖」為主體，註冊第
          154071號商標圖樣與註冊第0000000 號商標圖樣，除
          了鴨頭朝左、朝右方向不同外，其整體形態實有相近
          之處，然消費者皆可輕易加以區別，可見消費者對「
          鴨圖」商標之區辨能力皆已提高，故不致產生混淆誤
          認之疑慮，相較之下當然本案二造商標更加不致造成
          消費者之混淆誤認乃無所疑異。
        註冊第892301號、618583號及0000000 號商標於他類
          皮包產品併存該等商標圖形（鴨圖），皆朝左側，乍
          看之下有相近之影子，然其皆可獲被告之認同而獲准
          註冊，由此可知雖同以「鴨圖」作為商標，只要其神
          態有稍許不同者，即得以併存。由以上案例可知，消
          費者從未因均具有「鴨圖」部分而致混淆誤認，更可
          證明消費市場上既多有習見之「鴨圖」於各類產品中
          出現，則消費者對其來源之識別區辨能力已相對提高
          ，自不致因同有已呈弱勢之「鴨圖」，即產生相同商
          品來源或出處之聯想。
    2.綜上論結，系爭商標與據以異議之商標，無論外觀或意匠
      均區別顯然，自不構成近似，而以消費者對此類習見「鴨
      圖」商標之認知程度，其亦無混淆誤認之疑慮，系爭商標
      應無違反商標法第23條第1 項第13款之規定。
　(二)被告主張：
    1.商標法第23條第1 項第13款本文規定：商標「相同或近似
      於他人同一或類似商品或服務之註冊商標或申請在先之商
      標，有致相關消費者混淆誤認之虞者」，不得註冊。所謂
      有致消費者混淆誤認之虞，係指商標給予消費者的印象，
      可能致使消費者混淆而誤認商品／服務之來源，包括誤認
      來自不同來源的商品／服務以為來自同一來源，或者誤認
      二商標之使用人間存在關係企業、授權關係、加盟關係或
      其他類似關係。而判斷是否有混淆誤認之虞，被告公告之
      「混淆誤認之虞」審查基準，列有各項相關參考因素。其
      中商標近似及商品類似二項要素，依前揭法條規定為必須
      具備之要件。其他參酌要素則視個案中是否存在而為斟酌
      。
    2.本案存在之相關因素之審酌：
      (1)商標是否近似暨其近似之程度：
        商標近似係指二商標予人之整體印象有其相近之處，若
        其標示在相同或類似的商品／服務上時，以具有普通知
        識經驗之消費者，於購買時施以普通之注意，可能會有
        所混淆而誤認二商品／服務來自同一來源或誤認不同來
        源之間有所關聯（「混淆誤認之虞」審查基準5.2.1 參
        照）。商標近似之判斷得就二商標外觀、觀念及讀音為
        觀察。查本件系爭「甲○○標章（二）」商標圖樣，與
        參加人據以異議之註冊第154071號「DUCK及圖」、第86
        4408號「樹之林有限公司標章」等商標圖樣相較，二者
        均以「鴨圖」為圖形設計主軸，且二者之鴨設計圖無論
        是鴨子的坐姿、頭部、羽毛的形狀及身體方向等整體設
        計均相彷彿，以具有普通知識經驗之相關消費者，於購
        買時施以普通所用之注意，可能會有所混淆而誤認二者
        來自同一來源或雖不相同但有關聯之來源，應屬構成近
        似之商標。
      (2)商品是否類似暨其類似之程度：
        商品類似之意義係指二個不同的商品，在功能、材料、
        產製者或其他因素上具有共同或關聯之處，如果標上相
        同或近似的商標，依一般社會通念及市場交易情形，易
        使商品消費者誤認其為來自相同或雖不相同但有關聯之
        來源（「混淆誤認之虞」審查基準5.3. 1參照）。本件
        系爭商標指定使用之衣服、內衣、睡衣、襯衫、毛衣、
        Ｔ恤、西服、大衣、外套、運動服等商品，與據以異議
        之註冊第154071號「DUCK及圖」商標指定使用之各種男
        、女服裝之零售服務所提供之「各種男女服裝」商品，
        及第864408號「樹之林有限公司標章」商標指定使用之
        「各種男女服裝」商品相較，二者均指定使用於衣服等
        同一或類似之商品，如標示相同或近似的商標，依一般
        社會通念及市場交易情形，易使相關商品消費者誤認其
        為來自相同或雖不相同但有關聯之來源，則兩造商標所
        指定使用商品間亦存在相當程度之類似關係。
    3.本件綜合兩造商標圖樣近似、商品及服務類似之程度等因
      素加以判斷，一般消費者仍有可能誤認二商標之商品或服
      務為同一來源，或者誤認二商標之使用人間存在關係企業
      、授權關係、加盟關係或其他類似關係，而產生混淆誤認
      情事，應有商標法第23條第1 項13款規定之適用。
  (三)參加人主張：與被告相同。
　　理  由
一、按商標「相同或近似於他人同一或類似商品或服務之註冊商
    標或申請在先之商標，有致相關消費者混淆誤認之虞者。」
    不得註冊。為商標法第23條第1 項第13款本文所規定。
二、原告於93年10月19日以「甲○○標章（二）」商標，指定使
    用於商標法施行細則第13條所定商品及服務分類表第25類之
    衣服、內衣、睡衣、汗衫、泳裝、襯衫、毛衣、Ｔ恤、西服
    、大衣、外套、運動服、童裝、套裝、洋裝、孕婦裝、嬰兒
    服、休閒服裝、雨衣等商品，向被告智慧財產局申請註冊，
    經被告審查，核准列為註冊第0000000 號商標（下稱系爭商
    標，詳見附圖(一)）。嗣參加人青韋國際有限公司以該註冊商
    標有違商標法23條第1 項第13、14款規定，檢具如附圖(二)所
    示商標（下稱據以異議商標），對之提起異議，經被告審查
    ，以95年5 月9 日中台異字第941028號商標異議審定書為系
    爭商標之註冊應予撤銷之處分。原告不服，循序提起行政訴
    訟，並為事實欄所載各節之主張，是本件應審酌者厥為：
    (1)系爭商標與據以異議商標是否構成近似？
    (2)有否致相關消費者混淆誤認之虞？
三、關於爭點(1)系爭商標與據以異議商標是否近似部分：
  (一)按所謂商標構成相同或近似者，係指以具有普通知識經驗之
    一般商品購買人，於購買時施以普通所用之注意，就兩商標
    主要部分之外觀、觀念或讀音隔離觀察，有無引起混同誤認
    之虞以為斷。故兩商標在外觀、觀念或讀音上，其主要部分
    之文字、圖形或記號，有一近似，足以使一般相關消費者產
    生混淆誤認之虞者，即為近似之商標。而衡酌商標在外觀或
    觀念上有無混同誤認之虞，應本客觀事實，按下列原則判斷
    之：(1)以具有普通知識經驗之購買者，施以普通所用之注意
    為標準；(2)商標之文字、圖形或記號，應異時異地隔離及通
    體觀察為標準；(3)商標以文字、圖形或記號為聯合式者，應
    就其各部分觀察，以構成主要之部分為標準。故判斷兩商標
    是否近似，應就各商標在「外觀」、「觀念」、「讀音」上
    特別突出顯著，足以讓消費者對標誌整體形成核心印象之主
    要部分異時異地隔離各別觀察，以辨其是否足以引起混淆誤
    認之虞。
  (二)又判斷商標之近似與否，固以總括全體隔離觀察為原則，惟
    若商標圖樣中之一定部份特別引人注意，有此部分而商標之
    識別功能特別顯著者，自可就此部分加以比較觀察，以判斷
    兩商標是否近似，此與單純將商標割裂分別比較者不同（最
    高行政法院73年判字第1144號判決參照）。
  (三)本件系爭「甲○○標章（二）」商標圖樣，與參加人據以異
    議之註冊第154071號「DUCK及圖」、第864408號「樹之林有
    限公司標章」等商標圖樣相較，二者均以「鴨圖」為圖形設
    計主軸，且二者之鴨設計圖無論是鴨子的坐姿、頭部、翅膀
    形狀及身體方向等整體設計均相彷彿，以具有普通知識經驗
    之相關消費者，於購買時施以普通所用之注意，可能會有所
    混淆而誤認二者來自同一來源或雖不相同但有關聯之來源，
    應屬構成近似之商標。
四、關於爭點(2)系爭商標與據以異議商標有無致相關消費者產生
    混淆誤認之虞部分：
  (一)按商標法第23條第1 項第13款所謂「有致相關消費者混淆誤
    認之虞」者，係指兩商標因相同或構成近似，致使相關消費
    者誤認為同一商標，或雖不致誤認二商標為同一商標，但極
    有可能誤認二商標之商品／服務為同一來源之系列商品／服
    務，或誤認二商標之使用人間存在關係企業、授權關係、加
    盟關係或其他類似關係而言。而判斷有無混淆誤認之虞，則
    應參酌商標識別性之強弱、商標之近似及商品／服務類似等
    相關因素之強弱程度、相互影響關係及各因素等綜合認定是
    否已達有致相關消費者產生混淆誤認之虞。
  (二)又所謂商品類似係指二個不同的商品，在功能、材料、產製
    者或其他因素上具有共同或關聯之處，如果標上相同或近似
    的商標，依一般社會通念及市場交易情形，易使商品消費者
    誤認其為來自相同或雖不相同但有關聯之來源，則此二個商
    品間即存在類似的關係（「混淆誤認之虞」審查基準5.3.1
    參照）。
  (三)本件系爭商標指定使用之衣服、內衣、睡衣、襯衫、毛衣、
    Ｔ恤、西服、大衣、外套、運動服等商品，與據以異議之註
    冊第154071號「DUCK及圖」商標指定使用之各種男、女服裝
    之零售服務所提供之「各種男女服裝」商品，及第864408號
    「樹之林有限公司標章」商標指定使用之「各種男女服裝」
    商品相較，二者均指定使用於衣服等同一或類似之商品，如
    標示相同或近似的商標，依一般社會通念及市場交易情形，
    易使相關商品消費者誤認其為來自相同或雖不相同但有關聯
    之來源，則兩造商標所指定使用商品間亦存在相當程度之類
    似關係。綜合兩造商標圖樣近似、商品及服務類似之程度等
    因素加以判斷，一般消費者仍有可能誤認二商標之商品或服
    務為同一來源，或者誤認二商標之使用人間存在關係企業、
    授權關係、加盟關係或其他類似關係，而產生混淆誤認情事
    。
  (四)至原告另稱，以「鴨圖」作為商標圖樣獲准註冊者所在多有
    ，本案應無致使相關消費者混淆誤認云云。誠如原告所言，
    「鴨圖」乃大自然產物，本身不具獨創性，為任何人可思及
    者，因此於個案審查時，自均應依商標法及審查基準各別比
    較，而為審慎認定，以判斷各該商標是否近似，而原告所舉
    獲准註冊諸商標，或其商標圖樣與本案有別，或其所指定使
    用商品／服務與本案不同，且依商標審查個案拘束原則，自
    不得比附援引，執為本案有利之論據。
五、綜上，原告所述，為不可採。從而，被告所為系爭商標之註
    冊應予撤銷之處分，並無不法，訴願決定予以維持，亦無不
    合。原告徒執前詞，訴請撤銷，為無理由，應予駁回。
六、兩造其餘攻擊防禦方法均與本件判決結果不生影響，故不逐
    一論述，併此敘明。
據上論結，本件原告之訴為無理由，爰依行政訴訟法第98條第3
項前段，判決如主文。
中　　華　　民　　國　　96　　年　 　8　　月　  22 　 日
                        第二庭審判長法  官　徐瑞晃
                                    法  官  畢乃俊
                                    法　官  陳金圍
上為正本係照原本作成。
如不服本判決，應於送達後20日內，向本院提出上訴狀並表明上
訴理由，如於本判決宣示後送達前提起上訴者，應於判決送達後
20日內補提上訴理由書（須按他造人數附繕本）。
中　　華　　民　　國　　96　　年　　 8　　月　　22　　日
                                    書記官  陳可欣
